臺灣板橋地方法院民事判決　八十九年度再易字第一二號
　　再審　原告　　乙○○
　　複　代理人　　周福珊
　　再審　被告　　甲○○
右當事人間請求確認本票債權不存在事件，再審原告對於民國八十九年七月十一日本
院八十七年度簡上字第一九二號確定民事判決提起再審之訴，本院判決如左：
    主      文
再審之訴駁回。
再審訴訟費用由再審原告負擔。
    事      實
甲、再審原告方面：
一、聲明：
  (一)本院八十七年度簡上字第一九二號民事確定判決廢棄。
  (二)右廢棄部分，確認再審被告持有如附表所示九紙本票，金額共計新臺幣（下同）
    七十二萬元之本票債權不存在。
二、陳述：
  (一)再審被告於原確定判決審理程序中主張依兩造於民國八十四年十月十六日所簽訂
    之合股契約書，再審原告需給付再審被告七十五萬元之入股金，惟再審原告僅給
    付三萬元入股金，其餘七十二萬元則係簽發系爭九紙本票支付，從而再審被告對
    再審原告所享有之系爭本票債權是否存在，自應以再審原告是否已付清七十五萬
    元之入股金為前提，合先敘明。
  (二)經查再審原告於原確定判決審理中，一再堅稱已付清前開七十五萬元之入股金，
    其中十五萬元係以標會所得之現金支付，其餘六十萬元則係以再審原告所購車牌
    號碼為ＢＡ—二四八二號之豐田牌自小客車（下稱系爭車輛）轉讓予再審被告抵
    付。原確定判決就現金十五萬元部分，以再審被告及其妻即證人陳淑媛均否認曾
    收受此筆款項，而再審原告復無法舉證以實其說，故未加以採信。然再審原告係
    於前審八十九年六月二十七日言詞辯論期日中經前審法官依民事訴訟法第三百六
    十七條之一規定具結後始為陳述，依法得作為證據，自非全無憑證，原確定判決
    漏未審酌，遽謂再審原告主張已交付入股金十五萬元乙節不可採信，依民事訴訟
    法第四百九十七條之規定，再審原告自得提起再審之訴。
  (三)另就再審原告以自小客車抵付入股金六十萬元部分，原確定判決以再審原告曾就
    系爭車輛對再審被告向臺北地方法院檢察署提出侵占告訴，如系爭車輛確已抵作
    再審原告所應支付之入股金，其所有權即歸屬再審被告所有，再審原告實無由提
    起侵占告訴為論據，而對再審原告之主張不予採信。然查，再審原告當初係因不
    諳法律關係故提起侵占告訴，而再審被告於前述侵占案件偵查中，即已供稱系爭
    車輛係再審原告用以抵付股款等語，再審被告並於前審八十九年六月二十七日言
    詞辯論期日中，自行提出由再審原告簽名之「汽（機）車過戶登記書」乙紙為證
    ，原確定判決就此漏未審酌，再審原告自得依民事訴訟法第四百九十七條之規定
    提起再審之訴。
  (四)系爭車輛之所有權如非屬於再審原告，即屬於再審被告，原確定判決既認再審原
    告未將系爭車輛讓予再審被告以抵付入股金，則其應仍屬於再審原告所有，再審
    被告於前審審理中既自認已將系爭車輛遺失，即應對再審原告負侵權行為之損害
    賠償責任，從而再審原告自得就此主張抵銷。原確定判決竟對此重要證據漏未審
    酌，率以「所有權歸屬尚有疑義」為由，而為不利於再審原告之判決，再審原告
    自亦得依民事訴訟法第四百九十七條之規定提起再審之訴。
  (五)按清償期，除法律另有規定或契約另有訂定，或得依債之性質或其他情形決定者
    外，債權人得隨時請求清償，債務人亦得隨時為清償，民法第三百十五條定有明
    文。本件再審原告於前審審理中，除前揭遺失汽車部分之侵權行為損害賠償請求
    權外，亦曾主張以代墊裝潢及設備之費用予以抵銷，惟原確定判決竟以上開兩筆
    債權均無確定期限，再審原告亦未催告再審被告履行，故均未屆清償期為由，認
    再審原告不得主張抵銷，顯與前揭法條規定不符，其適用法規顯有違誤，自有民
    事訴訟法第四百九十六條第一項第一款之再審事由。
三、證據：提出臺灣臺北地方法院檢察署檢察官八十七年度偵緝字第五二一號、八十
          八年度偵續字第一號不起訴處分書及本院八十七年度簡上字第一九二號民
          事判決書影本各乙份為證。
乙、再審被告方面：
一、聲明：求為判決如主文所示。
二、陳述：
  (一)再審原告於原確定判決審理程序中，雖先主張係以前開自小客車折抵入股金，然
    自八十八年十一月之答辯狀起，均係主張除已付之十五萬元現金外，餘款係以盈
    餘扣抵，系爭車輛與入股金無關等語，從而原確定判決在再審原告自認該車與入
    股金無關之陳述後，認定該車所有權之歸屬尚有疑義，而為再審原告並未以該車
    折抵入股金之認定，並無違誤，亦無漏未斟酌重要證據之情形。
  (二)再審被告於原確定判決審理中，從未自認系爭車輛係用以折抵系爭本票中之六十
    萬入股金，而係主張再審原告原先所應支付之七十五萬元入股金中，除以現金支
    付三萬元外，其餘七十二萬元係以系爭本票支付，嗣因再審原告欲取得全部股權
    ，而以系爭車輛折抵再審被告所有七十五萬元出資額中之六十萬元，剩餘之十五
    萬元則再行商議，再審原告並簽立轉讓書以便辦理過戶，不料因再審原告無法籌
    得其餘十五萬元而作罷，否則再審原告既已將系爭車輛折抵六十萬元，豈有不收
    回相當金額本票之理，從而原確定判決不為抵銷之認定，並無違誤。
  (三)訴訟中兩造所提出之攻擊防禦方法，其證明力強弱之認定本為法院之職權，原確
    定判決認再審原告所提出之單據不足以為其代墊合夥費用之憑證，而為不許抵銷
    之認定，係本於其職權所為，再審原告對原確定判決依職權所為之認定任意指摘
    ，並不符合法定再審之要件。
丙、本院依職權調閱本院八十七年度簡上字第一九二號確認票據債權不存在全卷、及
    臺灣臺北地方法院檢察署八十七年度偵字第一三九號、八十七年度偵緝字第五二
    一號、八十八年度偵續字第一號侵占案件卷宗。
    理      由
一、按以足影響判決之重要證物漏未斟酌為由，提起再審之訴者，以經第二審確定之
    判決為限，此觀之民事訴訟法第四百九十七條之規定即明。又再審之訴，應於三
    十日之不變期間內提起；前項期間，自判決確定時起算。但再審之理由知悉在後
    者，自知悉時起算，同法第五百條第一項、第二項亦分別有明文。不得上訴第三
    審之判決，經宣示者，因宣示而生效力並告確定。惟原確定判決是否有重要證物
    漏為斟酌，宣示判決時既非必須告知判決理由，當事人須於收受判決正本時始得
    確實知悉，故以重要證物漏未斟酌為再審理由，應以受不利判決之當事人收受第
    二審判決送達時起算法定再審之三十日不變期間。復按當事人依民事訴訟法第四
    百九十六條規定提起再審之訴，以主張同條項各款規定之情形，即為合法，至其
    情形是否果屬實在，則為其訴有無理由之問題，除其再審之訴尚欠缺其他合法要
    件外，即應依判決程序調查裁判，最高法院四十八年台抗字第一五七號判例意旨
    可資參照。經查，本件原確定判決之訴訟標的價額未逾新臺幣一百萬元，為不得
    上訴第三審之判決，再審原告於八十九年七月二十一日收受原確定判決之送達，
    有送達證書附於本院八十七年度簡上字第一九二號卷內可稽。再審原告於同年八
    月二十一日提起本件再審之訴，並未逾三十日之不變期間。又再審原告係主張原
    確定判決有民事訴訟法第四百九十六條第一項第一款、第四百九十七條之情形，
    而提起再審之訴，形式上既合於法定程式，本院自應就其提起再審之訴有無再審
    理由予以審究，合先敘明。
二、再審原告提起本件再審之訴主張：再審原告於原確定判決審理程序中係主張以現
    金十五萬元，及以再審原告所購車牌號碼為ＢＡ—二四八二號之豐田牌自小客車
    折抵六十萬元之方式，支付入股金七十五萬元。其中現金十五萬元部分，再審原
    告係於前審八十九年六月二十七日言詞辯論期日中，經前審法官依民事訴訟法第
    三百六十七條之一規定具結後始為陳述，依法得作為證據，自非全無憑證；且再
    審被告於前述侵占案件偵查中，亦自承系爭車輛係再審原告用以抵付股款，並於
    前審八十九年六月二十七日言詞辯論期日中，自行提出由再審原告簽名之「汽（
    機）車過戶登記書」乙紙為證，原確定判決就此竟均漏未審酌，遽謂再審原告主
    張已交付入股金十五萬元及以系爭車輛扣抵入股金六十萬元等情不可採信。另原
    確定判決既認再審原告未將系爭車輛讓予再審被告以抵付入股金，則其應仍屬於
    再審原告所有，再審被告於原確定判決審理程序中既自認已將系爭車輛遺失，即
    應對再審原告負侵權行為之損害賠償責任，再審原告自得就此主張抵銷，原確定
    判決對此重要證據亦漏未審酌，率以「所有權歸屬尚有疑義」為由，而為不利於
    再審原告之判決，顯有違誤。末按清償期，除法律另有規定或契約另有訂定，或
    得依債之性質或其他情形決定者外，債權人得隨時請求清償，債務人亦得隨時為
    清償，民法第三百十五條定有明文。本件再審原告於前審審理中，除前揭遺失汽
    車部分之侵權行為損害賠償請求權外，亦曾主張以代墊裝潢及設備之費用予以抵
    銷，惟原確定判決竟以上開兩筆債權均無確定期限，再審原告亦未催告再審被告
    履行，故均未屆清償期為由，認再審原告不得主張抵銷，其適用法規亦顯有違誤
    。為此特依民事訴訟法第四百九十六條第一項第一款、第四百九十七條之規定，
    提起再審之訴等語，並求為判決如其聲明所示。
三、再審被告則以：再審原告於原確定判決審理程序中，自八十八年十一月之答辯狀
    起，均係主張除已付之十五萬元現金外，餘款係以盈餘扣抵，系爭車輛與入股金
    無關等語，從而原確定判決在再審原告自認該車與入股金無關之陳述後，認定該
    車所有權之歸屬尚有疑義，而為再審原告並未以該車折抵入股金之認定，並無違
    誤，亦無漏未斟酌重要證據之情形。另再審被告於原確定判決審理中，從未自認
    系爭車輛係用以折抵系爭本票中之六十萬入股金，而係主張再審原告原先所應支
    付之七十五萬元入股金中，除以現金支付三萬元外，其餘七十二萬元係以系爭本
    票支付，嗣因再審原告欲取得全部股權，而以系爭車輛折抵再審被告所有七十五
    萬元出資額中之六十萬元，剩餘之十五萬元則再行商議，再審原告並簽立轉讓書
    以便辦理過戶，不料因再審原告無法籌得其餘十五萬元而作罷，否則再審原告既
    已將系爭車輛折抵六十萬元，豈有不收回相當金額本票之理，從而原確定判決不
    為抵銷之認定，亦無違誤等語，資為抗辯。
四、按對於第二審確定終局裁判，如就足影響於判決之重要證物漏未斟酌者，固得依
    民事訴訟法第四百九十七條規定，提起再審之訴。然民事訴訟法第四百九十七條
    規定得提起再審之訴，除當事人發現未經斟酌之證物外，尚須以該證物如經斟酌
    ，足以影響於判決，如該證物縱加斟酌，仍不能認為當事人可受較有利益之裁判
    者，即難認再審之訴為有理由。經查：
  (一)按當事人並非證人，其於訴訟上所為之陳述，本不得作為證據資料，僅得於判決
    時，將當事人之陳述作為全辯論意旨之一部斟酌之。然民事訴訟法於八十九年二
    月九日修正公布時，增設第三百六十七條之一以下之當事人訊問制度，其目的即
    在於發揮當事人本人陳述之功能，並得以之作為證據資料，此觀其立法理由自明
    ，惟此證據資料之證明力如何，仍應由事實審法院依職權取捨認定之。本件再審
    原告於前審八十九年六月二十七日言詞辯論期日中，經前審法官依民事訴訟法第
    三百六十七條之一規定具結後始為陳述，依法固得作為證據，然查原確定判決已
    於理由欄第二項之(二)中，詳述證人陳淑媛證稱並未看過再審原告交付再審被告現
    金十五萬元，且再審被告於前述侵占案件偵查中亦否認曾收受十五萬元現金等情
    ，嗣並載明：「被上訴人未能另行舉證以實其說，所述已給付十五萬元，尚難採
    信」等語，顯見原確定判決已於審酌再審原告之陳述後，認其證明力尚有不足而
    未予採信，故為不利於再審原告之認定，並無再審原告所稱漏未審酌之情形，從
    而再審原告以此為由，提起再審，洵非可採。
  (二)復按再審原告主張原確定判決漏未斟酌再審被告於前述侵占案件偵查中，即已供
    稱前開車輛係再審原告用以抵付股款等語，且再審被告並於前審八十九年六月二
    十七日言詞辯論期日中，自行提出由再審原告簽名之「汽（機）車過戶登記書」
    乙紙為證。經查，再審被告於前述侵占案件偵查中，初次通緝到案時即陳稱：「
    他簽了合夥契約後都沒拿錢給我，除了他一半的股份外，我另外一半的股份也給
    他」、「以他名義買車信託登記給我是一種變通方式，來分攤他的欠款，他前後
    欠一百多萬」等語（參見臺灣臺北地方法院檢察署八十七年度偵緝字第五二一號
    侵占案件八十七年八月三日訊問筆錄）；後於同年月十日偵查庭中，亦明白指稱
    ：「後來整個店都給他，所以買車就是償付他的出資，車子抵了六十萬」等語（
    參見前揭八十七年度偵緝字第五二一號侵占案件八十七年八月十日訊問筆錄）。
    綜觀再審被告於前述侵占案件偵查中所為之陳述，顯係主張系爭車輛係因再審原
    告欲購買再審被告所有之另一半出資額，故用以抵付該部分之出資額，並非用以
    抵付再審原告原先加入合夥時所需支付之入股金即系爭六十萬本票甚明，與再審
    被告於前審審理中之主張核屬相符，而上開兩造均不否認其真正之「汽（機）車
    過戶登記書」，亦係基於前開折抵之協議而來。按再審被告於前述侵占案件偵查
    中所述既與前審審理中所述相符，本即無特別另予審酌之必要，而前開「汽（機
    ）車過戶登記書」僅能證明曾有折抵之協議，並無法證明究係折抵再審原告所主
    張之原入股金，抑或是再審被告所主張之另一半出資額，是以上述再審原告所稱
    原確定判決漏未斟酌之證據，縱加以斟酌，仍不能認為再審原告可受較有利益之
    裁判，自難認其足以對原確定判決有所影響，故再審原告此部分之主張，亦非可
    採。
  (三)末按當事人主張有利於己之事實者，就其事實有舉證之責任，民事訴訟法第二百
    七十七條前段定有明文。再審原告主張原確定判決既認再審原告未將車輛讓予再
    審被告以抵付入股金，則其應仍屬於再審原告所有，原確定判決竟對再審被告已
    於前審審理中自承將系爭車輛遺失此一重要證據漏未審酌，而認再審被告不須負
    擔侵權行為之損害賠償責任云云。惟查再審被告於前審審理中自始即主張系爭車
    輛係因再審原告欲購買其所有之另一半出資額，故用以抵付該部分之出資額，並
    非用以抵付再審原告原先加入合夥時所需支付之入股金，已如前述，原確定判決
    於判斷系爭本票之債權是否存在時，亦僅需認定系爭車輛是否係用以抵付再審原
    告原先加入合夥時所需支付之出資額即已足，至於系爭車輛究竟有無折抵兩造間
    其他部分之債權債務關係，則與本案無涉，原確定判決就此並無必須積極認定之
    義務。至再審原告主張系爭車輛為其所有，因其於再審被告使用中而失竊，故主
    張再審被告應負擔侵權行為之損害賠償責任，並與再審被告所有之系爭本票債權
    主張抵銷，則為另一訴訟標的，揆諸前揭法條規定，再審原告自應就其權利受損
    ，即系爭車輛為其所有此一有利事實負舉證責任。經查原確定判決已於理由欄第
    二項之(三)中，詳述因再審原告自承曾簽立上開「汽（機）車過戶登記書」予再審
    被告，且其所陳系爭車輛之車款總額與證人張新明之證詞不符，故認定再審原告
    並未舉證證明系爭車輛確為其所有之事實；按再審原告既無法證明系爭車輛確為
    其所有，自無法對再審被告主張侵害其所有權之侵權行為損害賠償請求權，是以
    系爭車輛是否確係在再審被告持有中遺失或失竊，即無審酌之必要。從而上述再
    審原告所稱原確定判決漏未斟酌之證據，縱加以斟酌，亦不能認為再審原告可受
    較有利益之裁判，自難認其足以對原確定判決有所影響，再審原告此部分之主張
    ，即非有據。
五、按民事訴訟法第四百九十六條第一項第一款所謂適用法規顯有錯誤者，係指確定
    判決所適用之法規顯然不合於法律規定，或與司法院現尚有效之大法官會議之解
    釋，或法院尚有效之判例顯然違反者而言，並不包括漏未斟酌證據及認定事實錯
    誤之情形在內，最高法院六十年台再字第一七○號、六十三年台上字第八八○號
    判例意旨可資參照；又所謂「適用法規顯有錯誤者」，除適用法規不當外，並應
    包含消極的不適用法規之情形在內。惟確定判決消極的不適用法規，須於裁判之
    結果顯有影響者，當事人為其利益，始得依上開條款請求救濟。倘判決不適用法
    規而與裁判之結果顯無影響者，即無保護之必要，自不得據為再審理由，司法院
    大法官會議釋字第一七七號解釋意旨復可參照。本件再審原告主張原確定判決認
    其所代墊之裝潢及設備費用均未屆清償期，故不得抵銷，顯與民法第三百十五條
    之規定不符云云。惟查，就上開裝潢及設備費用，原確定判決於理由欄第二項之
    (三)中，已認定再審原告未能舉證證明係其為合夥所支出之款項，揆其意旨，即係
    認再審原告並未證明其對再審被告享有上開二筆債權，自無從據以主張抵銷；至
    就上開二筆債權之清償期是否屆至，兩造於前審審理中均未加以爭執，原確定判
    決亦僅係附予敘明而已，縱未適用民法第三百十五條之規定加以認定，核與判決
    結果亦不生影響，揆諸前揭釋字第一七七號解釋意旨，自不得據為再審理由。
六、綜上所述，再審原告以本院八十七年度簡上字第一九二號確定判決有民事訴訟法
    第四百九十六條第一項第一款、第四百九十七條所定情形，提起再審之訴，顯無
    再審理由，爰不經言詞辯論，予以駁回。
七、據上論結，依民事訴訟法第五百零二條第二項、第七十八條，判決如主文。
中　　　華　　　民　　　國　　九十一　　年　　　五　　　月　　 二十 　　日
                                  臺灣板橋地方法院民事第四庭
~B審判長法　官　陳財旺
~B      法　官　黃信滿
~B      法　官　張紹省
右正本證明與原本無異。
不得上訴。
中　　　華　　　民　　　國　　九十一　　年　　　五　　　月　　 二十一  　 日
~B　　　書記官　黃美雲
~F0
~T40
┌──────────────────────────────────────────────────┐
│本票附表：                                  　　　　                                                │
├─┬──────┬───────────┬─────────┬───────────┬───────┤
│編│ 發  票  人 │  發　  　票　  　日　│  票  面  金　額  │    到    期    日    │本　票　號　碼│
│號│            │                      │ （ 新 臺 幣 ）　 │                      │　　　　　　　│
├─┼──────┼───────────┼─────────┼───────────┼───────┤
│一│  乙○○    │   八十五年一月十日   │      捌萬元      │   八十五年三月一日   │0000000│
├─┼──────┼───────────┼─────────┼───────────┼───────┤
│二│  乙○○    │   八十五年一月十日   │      捌萬元      │   八十五年五月一日   │0000000│
├─┼──────┼───────────┼─────────┼───────────┼───────┤
│三│  乙○○    │   八十五年一月十日   │      捌萬元      │   八十五年七月一日   │0000000│
├─┼──────┼───────────┼─────────┼───────────┼───────┤
│四│  乙○○    │   八十五年一月十日   │      捌萬元      │   八十五年九月一日   │0000000│
├─┼──────┼───────────┼─────────┼───────────┼───────┤
│五│  乙○○    │   八十五年一月十日   │      捌萬元      │   八十五年十一月一日 │0000000│
├─┼──────┼───────────┼─────────┼───────────┼───────┤
│六│  乙○○    │   八十五年一月十日   │      捌萬元      │   八十六年一月一日   │0000000│
├─┼──────┼───────────┼─────────┼───────────┼───────┤
│七│  乙○○    │   八十五年一月十日   │      捌萬元      │   八十六年三月一日   │0000000│
├─┼──────┼───────────┼─────────┼───────────┼───────┤
│八│  乙○○    │   八十五年一月十日   │      捌萬元      │   八十六年五月一日   │0000000│
├─┼──────┼───────────┼─────────┼───────────┼───────┤
│九│  乙○○    │   八十五年一月十日   │      捌萬元      │   八十六年七月一日   │0000000│
└─┴──────┴───────────┴─────────┴───────────┴───────┘
